臺灣嘉義地方法院民事判決　八十九年度訴字第六八三號
　　原　　　告　壬○○
　　被　　　告　庚○○
　　　　　　　　子○○
　　　　　　　　卯○○○
　　　　　　　　辛○○
　　　　　　　　寅○○
　　　　　　　　癸○○
　　訴訟代理人　丑○○
　　被　　　告　甲○○
　　　　　　　　丁○○
　　　　　　　　乙○○
　　　　　　　　丙○○
　　訴訟代理人　戊○○
　　　　　　　　賴玉華
　　被　　　告　己○○
右當事人間請求分割共有物事件，本院判決如左：
    主      文
被告庚○○、子○○、卯○○○、辛○○、甲○○、寅○○、癸○○、丑○○應就其
被繼承人邱東岳所有坐落嘉義縣番路鄉○○段三二三之五地號田面積一‧五四二八公
頃土地應有部分五分之一辦理繼承登記。
被告應協同原告就兩造共有坐落嘉義縣番路鄉○○段三二三之五地號田面積一‧五四
二八公頃土地，辦理面積更正登記為一‧五二一０公頃。
兩造共有坐落嘉義縣番路鄉○○段三二三之五地號田面積一‧五二一０公頃土地分割
如附圖嘉義縣竹崎地政事務所民國九十年十月十七日複丈成果圖所示：代號（Ａ）部
分面積０‧二九一六公頃分歸被告丙○○取得，代號（Ｂ）部分０‧一四五八公頃分
歸被告己○○取得，代號（Ｃ）部分面積０‧二九一六公頃分歸被告乙○○取得，代
號（Ｄ）部分面積０‧二二三０公頃及代號（Ｅ）部分面積０‧０六八六公頃分歸被
告庚○○、子○○、卯○○○、辛○○、甲○○、寅○○、癸○○、丑○○共同取得
，並保持公同共有，代號（Ｆ）部分面積０‧二九一六公頃分歸被告丁○○取得，代
號（Ｇ）部分面積０‧一四五八公頃分歸原告取得，代號（Ｈ）部分面積０‧０六三
０公頃由兩造按原應有部分比例保持共有，設為道路供通行使用。
訴訟費用由被告丙○○負擔五分之一，由被告己○○負擔十分之一，由被告乙○○負
擔五分之一，由被告庚○○、子○○、卯○○○、辛○○、甲○○、寅○○、癸○○
、丑○○負擔五分之一，由被告丁○○負擔五分之一，餘由原告負擔。
　　事　　　實
甲、原告方面：
一、聲明：
（一）被告庚○○、子○○、卯○○○、辛○○、甲○○、寅○○、癸○○、丑○○
      應就坐落嘉義縣番路鄉○○段三二三之五號，地目田，面積一五、四二八平方
      公尺土地所有權人邱東岳之應有部分五分之一辦理繼承登記。
（二）前項土地辦妥繼承登記後兩造應偕同至地政機關就同前地號土地辦理更正面積
      為一‧五四二八公頃。
（三）求為判決分割坐落嘉義縣番路鄉○○段三二三之五號田面積一‧五四二八公頃
      土地。
二、陳述：
（一）坐落嘉義縣番路鄉○○段三二三之五地號田面積一‧五四二八公頃（以下稱系
      爭土地）為原告與邱東岳、丁○○、乙○○、丙○○、己○○等人依次以十分
      之一、五分之一、五分之一、五分之一、五分之一、十分之一保持共有，茲因
      系爭土地並無因法令規定或物之使用目的不能分割或契約約定有不分割之期限
      等情形，兩造又無法達成分割協議，爰訴請分割系爭土地。
（二）另共有人邱東岳於民國八十四年四月二日死亡，其繼承人有庚○○、子○○、
      卯○○○、辛○○、甲○○、寅○○、癸○○、丑○○等人，迄未辦理繼承登
      記，為利本件訴訟之進行，故有先命其等就被繼承人邱東岳部分辦理繼承登記
      之必要；再以，系爭土地因地籍圖與登記簿謄本面積不符，經電腦核算正確面
      積為一‧五二一○公頃，已超出地政機關測量容許誤差範圍，為利分割，兩造
      有偕同至地政機關辦理更正面積之必要。
（三）原告所提出分割方案，係依據兩造之使用現況、各共有人應有部分面積持分及
      農業發展條例第十六條第四款之規定請求分割為單獨所有，並依同條例施行細
      則第十條後段規定分割後之宗數不得超過共有人人數而為分割；另系爭土地分
      割後有部分土地分得人需通行道路，故有設置道路供通行之必要。
三、證據：提出土地登記簿謄本一件、地籍圖謄本一件、被繼承人邱東岳遺產繼承系
    統表一紙、戶籍謄本一份為證，並提出分割方案。
乙、被告方面：
一、聲明：求為判決駁回原告之訴。
二、共同陳述：應依使用現狀分割。
三、被告丙○○之陳述：
（一）兩造所提之方案北方道路，雖未直接與既成道路銜接，惟依地政人員稱，道路
      與系爭土地之間是沒有登記之河川地，現由共有人丁○○使用中，且該河川地
      早已廢止而由丁○○占有使用多年，可作為道路使用。
（二）原告所提出分割方案，分割後地形多成不規則狀，無法有效使用土地，被告所
      提地形較規則，較可有效利用土地；另原告所提分割方案，只有一小部分與道
      路連接，較不便於從事農作，反觀被告所提出方案，每筆土地與道路相接部分
      遠多於原告所提出方案，較易從事農作，又被告所提方案，道路所占用面積較
      小，較能充分利用土地，提高土地之經濟價值。
（三）其餘被告雖陳述反對設置道路，然與法律規定不符，故被告所提方案較能解決
      日後紛爭，避免無謂之爭議。
四、被告丁○○、乙○○陳述：
    希望以使用現況範圍分割，並不要損害地上農作物。
五、證據：提出分割方案一份。
　　理　　　由
一、本件被告己○○經合法通知，未於最後言詞辯論期日到場，核無民事訴訟法第三
    百八十六條所列各款情形，爰依原告之聲請，由其一造辯論而為判決。
二、本件原告起訴主張：坐落嘉義縣番路鄉○○段三二三之五地號田面積一‧五四二
    八公頃為原告與邱東岳、丁○○、乙○○、丙○○、己○○等人依次以十分之一
    、五分之一、五分之一、五分之一、五分之一、十分之一保持共有，茲因系爭土
    地並無因法令規定或物之使用目的不能分割或契約約定有不分割之期限等情形，
    兩造又無法達成分割協議，爰訴請分割系爭土地；被告等均陳稱希望依據使用現
    況分割，被告丙○○陳述兩造所提之方案北方道路，雖未直接與既成道路銜接，
    惟依地政人員稱，道路與系爭土地之間是沒有登記之河川地，現由共有人丁○○
    使用中，且該河川地早已廢止而由丁○○占有使用多年，可作為道路使用，原告
    所提出分割方案，分割後地形多成不規則狀，無法有效使用土地，被告所提地形
    較規則，較可有效利用土地；另原告所提分割方案，只有一小部分與道路連接，
    較不便於從事農作，反觀被告所提出方案，每筆土地與道路相接部分遠多於原告
    所提出方案，較易從事農作，又被告所提方案，道路所占用面積較小，較能充分
    利用土地，提高土地之經濟價值，其餘被告雖陳述反對設置道路，然與法律規定
    不符，故被告所提方案較能解決日後紛爭，避免無謂之爭議等語；被告丁○○、
    乙○○則陳述希望以使用現況範圍分割，並不要損害地上農作物等語資為抗辯。
三、按「各共有人得隨時請求分割共有物。但因物之使用目的不能分割或契約定有不
    分割之期限者，不在此限」；又共有物分割之方法，不能協議決定者，法院得因
    任何共有人之聲請，命為分配，民法第八百二十三條第一項、第八百二十四條第
    二項定有明文。經查：原告所主張之坐落嘉義縣番路鄉○○段三二三之五地號田
    面積一‧五四二八公頃為原告與邱東岳、丁○○、乙○○、丙○○、己○○等人
    依次以十分之一、五分之一、五分之一、五分之一、五分之一、十分之一保持共
    有，系爭土地並無因法令規定或物之使用目的不能分割或契約約定有不分割之期
    限等情形，兩造又無法達成分割協議之事實，業據提出土地登記簿謄本一份、地
    籍圖一份為證，並為到場之被告所不爭執，復經本院勘驗現場查證屬實，有勘驗
    筆錄二份足憑，自堪信為真正；另原告主張共有人邱東岳於八十四年四月二日死
    亡，其繼承人有庚○○、子○○、卯○○○、辛○○、甲○○、寅○○、癸○○
    、丑○○等人，迄未辦理繼承登記，為利本件訴訟之進行，故有先命其等就被繼
    承人邱東岳部分辦理繼承登記之必要；再以，系爭土地因地籍圖與登記簿謄本面
    積不符，經電腦核算正確面積為一‧五二一○公頃，已超出地政機關測量容許誤
    差範圍，為利分割，兩造有偕同至地政機關辦理更正面積之必要之事實，亦有土
    地登記簿謄本一份、嘉義縣朴子地政事務所複丈成果圖一份及原告提出被繼承人
    邱東岳遺產繼承系統表一紙、戶籍謄本一份在卷足憑，請經本院查閱被繼承人邱
    東岳繼承人均未有拋棄繼承屬實，從而，原告訴請本件土地判決分割，先請求被
    告即邱東岳之繼承人庚○○、子○○、卯○○○、辛○○、甲○○、寅○○、癸○○、丑○○八人應就其被繼承人邱東岳所有坐落嘉義縣番路鄉○○段三二三之
    五地號田面積一‧五四二八公頃土地應有部分五分之一辦理繼承登記，另被告應
    協同原告就兩造共有坐落嘉義縣番路鄉○○段三二三之五地號田面積一‧五四二
    八公頃土地，辦理面積更正登記為一‧五二一０公頃，洵屬有據，應予准許；而
    原告請求判決分割系爭土地，亦屬有理由，應予准許。
四、至於分割方法，本院審酌如下：
（一）系爭土地呈西北東南走向，主要供作種植農作物使用，農作物包括荔枝、芒果
      ，共有人將系爭土地劃分種植範圍並以種植檳榔樹作為區分，並以田埂作為當
      路使用，系爭土地東南有被告丙○○所有之磚造平房，土地東側緊鄰道路，北
      側雖有一道路經過，但未直接與系爭土地相鄰，道路與系爭土地間為未登記之
      河川地，現由被告丁○○使用中之使用現況，業經本院勘驗現場查證屬實，且
      為兩造所未爭執在卷。
（二）系爭土地係供種植農作物使用，故應以各當事人對於土地利用之最大經濟效益
      為目標，分割後之每一筆土地，形狀應以方正而完整，以期利於開發使用，能
      夠增加土地利用之經濟效益，且須顧慮兩造前已分別種植系爭土地多年，分別
      有農作物在系爭土地上，衡量使用現況，尊重各共有人使用現況，盡量依據使
      用現狀分割；本院考量系爭土地東南側為被告丙○○使用，且有丙○○所有之
      磚造平房坐落其上，故東南側之土地，以由被告丙○○取得為宜；系爭土地中
      間位置，由南而北分別由被告己○○、乙○○使用，西側則由邱東岳種植使用
      ，故應依據該使用現況分割，中間位置由南而北分別由被告己○○、被告乙○○取得，西側位置則由邱東岳之繼承人庚○○、子○○、卯○○○、辛○○、
      甲○○、寅○○、癸○○、丑○○取得，並保持公同共有；系爭土地北面位置
      ，西側係由原告使用，東側則係被告丁○○使用，故分割結果，仍以原告取得
      北面西側土地，被告丁○○則取得東側為宜；至於兩造陳述系爭土地中間位置
      東側有部分土地為被告丁○○使用，北面東側有部分土地為原告使用，另北邊
      部分有邱東岳使用部分等語，然為顧慮分割後土地之完整性，以求最大經濟效
      益，故該部分土地即不考慮其使用現況，分別併入個別分割土地為分配；至於
      被告庚○○、子○○、卯○○○、辛○○、甲○○、寅○○、癸○○、丑○○
      取得之土地分為兩處，係考量使用現況、分配面積及設置道路之必要而為如此
      安排，在此敘明。
（三）依上述分割後兩造取得土地之分配位置，為便利兩造將來之使用，且顧慮到分
      割後土地之價值，自有設置通路連接道路之必要，爰設置道路於系爭土地南面
      ，延北方往東北方向延伸，以便連接北面道路，而設置道路係審酌兩造土地分
      配狀況，方便兩造將來之使用，故該道路應由兩造依其應有部分比例負擔並保
      持共有。
（四）故綜上所述，爰採如附圖所示之分割方案，並判決如主文所示。
五、兩造其餘陳述及舉證，核與判決結論無影響，爰不一一論列，附此敘明。
六、據上論結，原告之訴為有理由，依民事訴訟法第三百八十五條第一項前段、第七
    十八條、第八十一條第二款、第八十五條第一項但書判決如主文。
中　　　華　　　民　　　國　　九十一　　年　　　四　　　月　　二十二　　日
~B臺灣嘉義地方法院民事第二庭
~B　　法　官　陳杰正
如對本判決上訴須於判決送達後廿日內向本院提出上訴狀
中　　　華　　　民　　　國　　九十一　　年　　　四　　　月　　二十二　　日
~B　　書記官　賴琪玲
